【裁判字號】    99,訴,6
【裁判日期】    990430
【裁判案由】    塗銷預告登記等
【裁判全文】
臺灣嘉義地方法院民事判決                 99年度訴字第6號
原      告  乙○○
訴訟代理人  張巧妍律師
被      告  丁○○
訴訟代理人  丙○○
            戊○○
上列當事人間塗銷預告登記等事件，本院於民國99年4月21日言
詞辯論終結，判決如下：
    主  文
被告應將坐落嘉義市○○段一八０之七地號土地，由嘉義市地政
事務所以民國九十四年四月八日嘉地字第五六四００號收件，辦
理以被告為請求權人，原告為義務人之預告登記，予以塗銷。
確認被告對原告所有坐落嘉義市○○段一八０之七地號土地，由
嘉義市地政事務所以民國九十四年四月八日嘉地字第０五六三九
０號收件，辦理之設定抵押權所擔保新台幣壹佰萬元債權不存在
；被告應將上開抵押權登記塗銷。
訴訟費用由被告負擔。
    事實及理由
壹、程序方面：
    按確認法律關係之訴，非原告有即受確認判決之法律上利益
    者，不得提起之，民事訴訟法第247條第1項前段定有明文。
    所謂即受確認判決之法律上利益，係指法律關係之存否不明
    確，原告主觀上認其在法律上之地位有不安之狀態存在，且
    此種不安之狀態，能以確認判決將之除去者而言（最高法院
    52年臺上字第1240號判例要旨參照）。本件原告主張其未向
    被告借得新台幣（下同）100萬元，被告竟委請代書於民國9
    4年5月10日在坐落嘉義市○○段180之7號土地（下稱系爭土
    地）辦理100萬元之抵押權設定登記，而為被告所否認，故
    兩造間對系爭抵押權所擔保債權法律關係存否已不明確，在
    法律上地位有不安之狀態，而此不安狀態得以確認判決將之
    除去，故原告有即受確認判決之法律上利益，其提起本件確
    認之訴，自無不合，合先敘明。
貳、實體方面：
一、原告起訴主張：
  (一)查本件原告並未與被告預約，將原告所有系爭土地出售予被
    告，乃被告委請代書於94年4月8日於上開土地辦理預告登記
    ，保全該土地所有權移轉之請求權，有土地登記簿謄本可參
    ，則被告就原告既無買賣預約存在，未有買賣之預約意思合
    致，亦未有買賣契約，則該預告登記所欲保全之請求權自始
    不存在，原告本於所有人之地位，自得訴請被告塗銷該預告
    登記；退一步言，如兩造間就系爭土地之買賣預約為真實者
    ，被告迄已逾4年未與原告訂立本約，原告亦以本起訴狀繕
    本之送達，催告被告於5日內履行訂立買賣之本約，如逾期
    未履行者，原告即解除系爭土地之預約買賣契約。
  (二)次查，原告亦未向被告借得100萬元，乃被告竟委請代書於
    94年5月10日於系爭土地辦理100萬元之抵押權設定登記，有
    土地登記簿謄本可參，則被告就原告既無借款債權存在，上
    開抵押權登記明顯不實，原告本於所有人之地位，依法自得
    訴請確認該抵押權所擔保之100萬元借款債權不存在，及塗
    銷該抵押權登記。
  (三)因之聲明：1.被告應將坐落嘉義市○○段180之7號土地，由
    嘉義市地政事務所以94年4月8日嘉地字第56400號收件，辦
    理以被告為請求權人，原告為義務人之預告登記，予以塗銷
    。2.確認被告對原告所有坐落嘉義市○○段180之7號土地，
    由嘉義市地政事務所以94年嘉地字第056390號收件，辦理之
    設定抵押權所擔保100萬元借款債權不存在；被告應將上開
    抵押權登記，予以塗銷。
二、對被告抗辯所為之陳述：
  (一)關於本件塗銷預告登記部份：
  1.依起訴狀後附之土地登記簿謄本土地所有權部其他登記事項
    載：「（限制登記事項）依94年4月8日嘉地字第56400 號收
    件辦理預告登記，請求權人：丁○○，…，茲為保全該土地
    所有權移轉之請求權，義務人：乙○○，限制範圍：全部」
    ，此為本件訴之聲明第1項所欲訴請塗銷之標的，是首須審
    究者，厥為請求權人丁○○即本件被告，所欲保全之移轉請
    求權本於何種法律關係？
  2.系爭土地登記申請書內附繳之同意書載：「二、立同意書人
    所有前開不動產，『預約出售與丁○○』君；為保全其對於
    上開土地所有權移轉之請之請求權，同意向地政機關辦理預
    告登記」，即兩造間係因預約買賣系爭土地，請求權人丁○○即本件被告所欲保全依買賣預約後之買賣本約所生之土地
    所有權移轉之請求權，方為此預告登記。
  3.本件預告登記係以「將來履行買賣契約之所有權移轉登記」
    為由而辦理，已如前述，則該預告登記自應與買賣行為同其
    命運，如兩造未有買賣合意，未定有買賣契約，則預告登記
    所欲保全之請求權即不存在，原告因此本於所有人之地位，
    自得訴請被告塗銷該預告登記；退一步言，如兩造間就系爭
    土地之買賣預約為真實者，被告迄已逾4年未與原告訂立本
    約，原告業以起訴狀繕本之送達，催告被告於5日內履行訂
    立買賣之本約，茲已逾期未履行，為慎重計，原告再以本書
    狀之送達，解除系爭土地之預約買賣契約，是本件原告訴請
    被告塗銷上開預告登記於法並無不合。
  4.查本件原告係塗銷被告為請求權人之預告登記，應與被告父
    親丙○○無涉，又雖被告父親擔任被告訴訟代理人到庭稱：
    原告有將土地偷賣，所以將系爭土地預告登記，要賣我就會
    知道云云，並非事實，原告予以否認，退一步言，如若屬實
    ，其亦與預告登記所欲保全之買賣關係請求權無關，不得以
    預告登記行之。
  5.另關於被告父親丙○○所述之雙方平分出售土地之價款者，
    係針對和解書第2條而言，依該和解書第2條約定：「乙方同
    意就名義下坐落嘉義市○○段182及180-32號二筆土地所有
    權全部，…日後出售款雙方各得1/2」，該長竹段182及180-
    32號二筆土地，為建築後之剩餘地，仍有相當價值，雙方因
    此為為上開約定，此情亦可參酌地籍圖謄本。
  (二)關於本件塗銷抵押權登記部分：
  1.依系爭土地登記申請書、抵押權設定契約書所載，系爭土地
    抵押權係擔保對被告之100萬元借款債權，惟原告否認有向
    被告借得100萬元，則依舉證責任之分配，當事人間就是否
    已實際交付之事實有爭執，應由主張已為交付之貸與人即本
    件被告負舉證責任。惟被告並未舉證以實其說，當得認定被
    告確實未借100萬元與原告，原告本於所有人之地位，依法
    自得訴請確認該抵押權所擔保之100萬元借款債權不存在，
    及塗銷該抵押權登記。
  2.又查，被告訴訟代理人辯稱100萬元是之前偷賣之賠償云云
    ，似主張系爭抵押權所擔保者係原告對被告父親丙○○之
    100萬元賠償債權，然未舉證以實其說，委無可採，且此等
    辯解亦與上開抵押權設定契約書所載不符，自無足採。
  (三)查系爭抵押權屬一般抵押權，權利人登記為被告，債務人及
    義務人登記為原告，則基上說明，系爭抵押權所擔保之債權
    應以被告對於原告之債權為限，而被告對於原告並無何抵押
    債權存在，此為兩造所不爭，則被告所登記之系爭抵押權即
    欠缺從屬性，而不生效力。
  (四)又依被告提出附卷之和解書第一條載：「乙方（即本件原告
    ）…願意…抵押權設定…予甲方（即本件被告訴訟代理人丙○○）…」，惟該和解書就抵押權所擔保之債權及其金額，
    均未載明，顯然對於抵押契約必要之點，尚未意思一致，依
    民法第153條規定，於原告與被告訴訟代理人丙○○間之抵
    押權設定契約，亦未成立。
三、被告則以下列言詞置辯，並聲明：原告之訴駁回。
  (一)本件應以起訴不合法裁定駁回。
  1.除別有規定外，確定之終局判決就經裁判之訴訟標的，有既
    判力；又原告之訴，其訴訟標的為確定判決之效力所及者，
    法院應以裁定駁回之，民事訴訟法第400條第1項、第249條
    第1項第7款分別定有明文。本件原告曾提出訴訟請求塗銷預
    告登記及抵押權設定登記，經鈞院以98年度訴字第580號判
    決駁回，因未上訴而確定。從而，原告再以同一事實對被告
    提起本件訴訟，即與民事訴訟法第249條第1項第7款規定不
    符，且屬無法補正，自應予以駁回。
  2.原告訴之聲明第2項雖提出確認之訴並請求塗銷抵押權登記
    ，惟查此乃係求為與98年度訴字第580號確定判決聲明內容
    可以代用之判決，仍不失為同一事件，是原告所提本件確認
    之訴，仍為前開判決既判力所及。
  (二)退步言之，鈞院如認並非同一事件，原告之訴亦無理由。
  1.原告曾於94年3月29日與被告之父丙○○簽立和解協議，約
    定系爭土地所有權過戶及抵押權設立登記、預告登記事宜，
    有和解書可證。依該和解書內容記載：「今雙方就之前合建
    房屋未結算分配款一事，續達成和解條件如后：第一條、乙
    方（即原告）確保坐落嘉義市○○段180-7及181號等土地所
    有權全部，為乙方之名義，願意即日全數過戶或抵押權設定
    登記及預告登記予甲方（即被告之父丙○○）其指定之人，
    絕無異議。（約同段177、178、179、181等地號）」，可知
    ，系爭土地為預告登記、抵押權登記之辦理緣由，係原告為
    履行前開和解書第1條協議內容，配合丙○○指定，辦理抵
    押權設定登記、預告登記予丙○○所指定之被告而來之情。
    準此，兩造在和解契約仍有效之情形下，原告無理由主張塗
    銷預告登記及抵押權設定。
  2.再者，依上開和解書內容顯示，本件設定預告登記、抵押權
    登記，並非基於買賣或贈與關係而來，自無原告主張解除買
    賣預約或撤銷贈與之餘地。
四、下列事項為兩造所不爭執：
  (一)原告所有系爭土地上，有請求權人為被告之預告登記，及債
    權人為被告，債權額為100萬元之抵押權。
  (二)原告與被告之父丙○○於94年3月29日簽訂和解書，約定「
    原告確保坐落嘉義市○○段180-7及181號等土地所有權全部
    ，為乙方（即原告）之名義，願意即日全數過戶或抵押權設
    定及預告登記予甲方（即丙○○）或其指定之人，絕無異議
    。」。
  (三)原告於94年3月29日出具同意書，載明「立同意書人所有前
    開不動產，預約出售予丁○○，……」。
  (四)被告迄今仍未偕同原告辦理系爭土地所有權移轉登記。
  (五)丙○○曾以坐落嘉義市○○段182-16地號等土地遭原告出賣
    ，向原告請求210萬元，嗣後以110萬616元達成和解，丙○○已受償完畢。
五、兩造爭執事項為：（本院增加若干文字敘述）
  (一)本件與本院98年度訴字第580號是否為同一事件？起訴有無
    違反一事不再理原則？
  (二)被告應否塗銷系爭土地上之預告登記？被告是否對原告有
    100萬元之債權存在？被告應否塗銷系爭土地上之抵押權登
    記？
六、本院之判斷：
  (一)本件與本院98年度訴字第580號是否為同一事件？起訴有無
    違反一事不再理原則？
    按民事訴訟法上所謂一事不再理之原則，乃指同一事件已有
    確定之終局判決而言。所謂同一事件，必同一當事人，就同
    一訴訟標的而為訴之同一聲明，若此之者有一不同，自不得
    謂為同一事件。最高法院90年度台抗字第221號判決可稽。
    查本院98年度訴字第580號事件原告係以所有系爭土地，為
    既成巷道土地，與被告之父協議移轉過戶該所有權，但未過
    戶移轉，而以被告名義將系爭土地做預告登記及抵押權設定
    登記，造成原告每年需繳納地價稅，分文未取、無故承受10
    0萬元之抵押債務，訴請被告移轉過戶或塗銷預告登記與抵
    押權設定登記。而本件原告則係以兩造間就系爭土地並無買
    賣預約，即使有買賣預約，亦已解除，暨兩造間並無100萬
    元之債權債務關係為由，訴請被告塗銷系爭地上之預告登記
    、抵押權登記，並確認100萬元之借款債權不存在，核之原
    告所主張之訴訟標的法律關係並非同一，揆諸上揭說明，自
    非同一事件，而無一事不再理之情形。
  (二)被告應否塗銷系爭土地上之預告登記？被告是否對原告有
    100萬元之債權存在？被告應否塗銷系爭土地上之抵押權登
    記？
  1.就預告登記部分，按聲請保全下列請求權之預告登記，應由
    請求權人檢附登記名義人之同意書為之：一、關於土地權利
    移轉或使其消滅之請求權。二、土地權利內容或次序變更之
    請求權。三、附條件或期限之請求權。前項預告登記未塗銷
    前，登記名義人就其土地所為之處分，對於所登記之請求權
    有妨礙者無效，土地法第79條之1第1項、第2項定有明文。
    又預告登記既旨在保全「對不動產物權變動之債權請求權」
    ，則如該被保全之「對不動產物變動之債權請求權」消滅或
    確定不發生時，該預告登記亦已失其依據，應予塗銷，即預
    告登記具有從屬性，與被保全之債權請求同其命運。再按當
    事人主張有利於己之事實者，就其事實有舉證之責任，民事
    訴訟法第277條本文定有明文。原告主張系爭土地之預告登
    記並無保全土地權利移轉請求權之事，即使依土地登記謄本
    所載，認係保全買賣預約所生本約之移轉登記請求權，該買
    賣預約亦已解除乙情，被告否認之，故應由被告就其或丙○○與原告間有不動產物權變動之債權請求權乙事負舉證責任
    。查被告提出原告不爭執真正之和解書、預告登記同意書各
    1份為證，該和解書第1條約定：「乙方（即原告）確保坐落
    嘉義市○○段180-7及181號等土地所有權全部，為乙方之名
    義，願意即日全數過戶或抵押權設定及預告登記予甲方（即
    被告之父丙○○）或其指定之人，絕無異議。」等語，顯示
    雙方就辦理預告登記乙事確實達成合意，惟並無隻字片語提
    及所欲保全之債權為何，而該預告登記同意書固然記載：「
    立同意書人所有前開不動產（按即系爭180-7地號土地），
    預約出售予丁○○君，為保全其對於上開土地所有權移轉之
    請求權，同意向地政機關辦理預告登記，……立同意書人乙○○」等語，似指雙方有買賣預約，預告登記係保全買賣之
    所有權移轉登記請求權，惟被告已自承：系爭土地是我與原
    告一起買的，登記在原告名下，原告偷賣，我請他不要偷賣
    ，作預告登記是避免原告偷賣等語（見本院99年2月10日審
    理筆錄），兩者殊異，則兩造間是否有系爭土地之買賣預約
    ，非無疑問。被告復舉證人甲○○為證，甲○○到庭證稱：
    丙○○於3、40年前，曾向我購買土地，土地在長竹段那裡
    ，土地登記在何人名下我不知道等語（見本院99年3月29日
    言詞辯論筆錄），甲○○固然證稱土地係丙○○出面購買，
    但就兩造間是否有系爭土地買賣之約定，則不能證明。退一
    步言之，縱使兩造間有買賣預約，原告亦以被告遲未履行約
    定，解除買賣預約，該買賣預約即不存在。又倘本件確如被
    告所稱：作預告登記是避免原告偷賣等語，則兩造間為預告
    登記之目的僅在限制原告之處分權而已，此更非預告登記可
    以存續之理由。綜上，兩造辦理系爭土地預告登記，並無「
    對不動產物權變動之債權請求權」可資保全，依上開說明，
    該預告登記亦已失其依據，原告依據民法第767條第1項中段
    妨害除去請求權，訴請塗銷預告登記，自屬有據。
  2.100萬債權及抵押權登記部分，按抵押權為擔保物權，具有
    從屬性，倘無所擔保之債權存在，抵押權即無由成立，自應
    許抵押人請求塗銷該抵押權之設定登記。最高法院84年度臺
    上字第167號判決可稽。本件原告主張並無100萬元借款債權
    存在，被告否認之，辯稱：100萬元是原告偷賣土地象徵性
    的賠償云云，則被告自應就100萬元損害賠償債權存在之有
    利於己之事實負舉證責任。被告舉證人己○○為證，己○○
    到庭證稱：我有向丙○○買房子，旁邊那塊土地（即嘉義市
    ○○段182-16地號）是在乙○○名下，我就跟乙○○買，錢
    也是他拿走，但丙○○有告訴我土地是他的，但我是看土地
    是誰的名下給錢等語（見本院99年3月29日審理筆錄），己○○與兩造並無親屬或僱傭關係，衡情應無甘冒偽證罪之風
    險，故為虛偽證詞之必要，故其證詞應可採信，由此足見原
    告與丙○○間確實有出賣土地之糾紛。惟丙○○曾以該等土
    地遭原告出賣，向原告請求210萬元，嗣後以110萬616元達
    成和解，且丙○○已受償完畢乙情，為兩造不爭執（見不爭
    執事項(五)），且經本院調取94年度訴字第30號卷宗核閱屬實
    ，丙○○既然已就出賣土地之糾紛獲得賠償，即難謂丙○○
    對原告尚有何損害賠償請求權存在。被告固然辯稱：和解筆
    錄是庭上寫的，和解書是我們私下寫的，這是不同的二件事
    云云，惟上開案件丙○○之起訴狀明白主張：本於侵權行為
    及不當得利之法律關係起訴請求等語，顯見丙○○在上開案
    件也是主張偷賣土地之損害賠償無訛，故被告所辯：這是不
    同的二件事云云，難以採取。此外，被告迄今仍未能舉證其
    本人對於原告有何債權存在。兩造間之債權既不存在，抵押
    權即無由成立，原告本於民法第767條第1項中段妨害除去請
    求權，訴請被告塗銷抵押權登記，即屬有據。
七、綜上，原告所有坐落嘉義市○○段180-7地號土地上，以被
    告為請求權人，原告為義務人之預告登記既無對不動產物權
    變動之債權請求權可資保全，而被告為權利人，原告為債務
    人之抵押權所擔保之債權又不存在，則原告本於民法第767
    條第1項中段之規定，請求被告應將系爭預告登記，予以塗
    銷；及確認被告對原告就系爭土地辦理之抵押權所擔保100
    萬元債權不存在，暨請求被告將上開抵押權登記予以塗銷，
    均有理由，應予准許。
八、本件判決之基礎已臻明確，兩造其餘之攻擊、防禦方法及舉
    證，核與判決無影響，毋庸一一論列，併此敘明。
九、據上論結，原告之訴為有理由，依民事訴訟法第78條，判決
    如主文。
中    華    民    國    99    年    4     月    30    日
                      民一庭法  官  張鶴齡
以上正本係照原本作成
如對本判決上訴須於判決送達後20日內向本院提出上訴狀
中    華    民    國    99    年    4     月    30    日
                            書記官  王博昭

司法院資訊處製作；財團法人民間司法改革基金會備份。
